臺灣臺北地方法院小額民事判決
109年度北小字第4705號
原      告  許伽安  
訴訟代理人  施佳佑  
            許瑋庭  
被      告  許泰原  
訴訟代理人  梁繼澤律師
上列當事人間返還代墊款事件，於民國110年10月12日言詞辯論
終結，本院判決如下：
    主    文
被告應給付原告新台幣5,965元及自民國110年9月2日起至清償日
止按年息百分之5計算之利息。
原告其餘之訴駁回。
訴訟費用新台幣1,000元由被告負擔新台幣630元，餘由原告負擔
。
本判決第1項得假執行，但被告如以新台幣5,965元為原告供擔保
，得免為假執行。
    事實及理由
一、訴狀送達後，原告不得將原訴變更或追加他訴。但請求之基
    礎事實同一、擴張或減縮應受判決事項之聲明者，不在此限
    ，民事訴訟法第255條第1項但書第2、3款定有明文。原告於
    民國109年6月17日起訴時請求被告給付新臺幣（下同）9,46
    8元，並自支付命令狀送達翌日起至清償日止，按年息5%計
    算之利息（支付命令卷第7頁)；嗣於110年9月1日具狀變更
    聲明為：被告應給付原告9,469元，並自支付命令狀送達翌
    日起至清償日止，按年息5%計算之利息（本院卷第161頁)，
    其擴張應受判決聲明請求之基礎事實同一，依前述規定，應
    准。
二、原告主張、聲明：被告乃原告之兄長，兩造為訴外人許李麗
    英之子女，而臺北市萬華區環南綜合市場甲棟2樓832號攤位
    （下稱系爭攤位）自50年間起登記於許李麗英名下，由許李
    麗英作為使用人（承租攤商），後因許李麗英夫妻年邁，由
    被告及其妻接手系爭攤位生意。108年9月間，許李麗英欲將
    名下攤位之使用權移轉予原告，向臺北市市場處申請轉讓並
    經同意辦理，系爭攤位使用權登記於同年10月間即轉予原告
    ，惟該期間仍由被告夫妻實際經營系爭攤位，由其使用收益
    ，此由被告於108年9月16日寄發予台北市市場處之律師函可
    知。109年2月中環南市場改建至中繼市場重新開幕，系爭攤
    位更號為中繼市場雜貨19號。原告收到「市場處108年8月份
    環南綜合市場自治會電費及業務費繳款單」1,380元、「108
    年9月份台北市市場處攤位租金款單」2,124元、「108年7至
    9月國稅局營業稅單」5,965元，前揭費用發生於108年至109
    年2月間，乃被告就系爭攤位實際營業及使用期間，應由被
    告負責繳納，原告於不知情下先行代墊共計9,469元（下稱
    系爭款項），有繳款收據可證。參照臺灣高等法院107年重
    上更一字第27號判決，原告代繳系爭款項，使被告無法律上
    原因受有不當得利，致原告受有財產上損害，依民法第179
    條不當得利法律關係及無因管理之規定，請求被告返還系爭
    款項。並聲明：如上變更後之聲明。
三、被告答辯、聲明：就電費1,380元部分，原告僅提出第一聯自治會出納存查聯，無法證明系爭電費為原告所繳納，被告有2019年8月份電費及業務費繳款單之會員存執聯。又租金2,124元、營業稅5,965元部分，被告分別於108年9月3日、108年8月7日繳納，日期均於原告繳納日前，故原告繳納之款項均為重複繳納，並未對於被告應繳納之款項有何代為給付之法律效果，被告對此亦未因此受有利益，與民法無因管理及不當得利之要件有別。並聲明：原告之訴駁回。
四、本院判斷的簡要說明：
(一)按無法律上之原因而受利益，致他人受損害者，應返還其利
    益。雖有法律上之原因，而其後已不存在者，亦同，民法第
    一百七十九條定有明文。又主張不當得利請求權存在之當事
    人，對於不當得利請求權之成立，應負舉證責任，即應證明
    他方係無法律上之原因而受利益，致其受有損害。如受利益
    人係因給付而得利時，所謂無法律上之原因，係指給付欠缺
    給付之目的。故主張該項不當得利請求權存在之當事人，應
    舉證證明該給付欠缺給付之目的（最高法院103年度台上字
    第2198號民事判決意見）。依上述最高法院判決意見，主張
    不當得利的請求權人，就被請求人受有利益且無法律上原因
    等構成不當得利的法律要件，要負證明的責任，不當得利請
    求權人若僅能證明受有損害而無法證明被請求人受有利益且
    無法律上原因時，法院即不能僅因請求權人受有損害的事實
    ，即依不當得利的法律關係判命被請求人返還請求權人所受
    的損害。相同的，如果主張無因管理的人，無法證明他人受
    有無因管理利益的利己事實時，自亦不得依無因管理的法律
    關係請求他人返還管理費用。
(二)經查，原告所主張代繳的電費，雖提出存自治會存查聯影本
    (本院卷第179頁)，但該存查影本屬自治會之存查資料，無
    法證明原告確實繳納該筆費用，況且，依被告所提的繳款單
    (本院卷第191頁)，其上明載會員存執，應以被告所提的存
    執聯為繳款的收據，並認定該筆費用為被告所繳，原告並未
    實際繳納。其次，原告雖另提108年9月租金2,124元（本院
    卷第177頁）收據，但查，經比對被告所提的108年9月租金2
    ,124元（本院卷第193頁），被告所繳日期早於原告，則此
    部分，即係因原告重複繳納所致，無法認定被告因此而受有
    利益。
(三)次查，原告請求的108年7-9月營業稅5,965元，已經原告提
    出收據(本院卷第181頁)，被告雖提出營業稅5,964元收據（
    本院卷第195頁），但經比對，被告所繳的，為108年4-6月
    的部分，與原告主張的同年7-9月的部分不同，被告抗辯原
    告重複繳納，與所提證據不符，難以採取，此部分可以認定
    被告確實受有少繳營業稅的利益，而得由原告依不當得利的
    法律關係請求被告返還。又原告此部分已得依不當得利的請
    求滿足主張，故不再就原告依無因管理法律關係請求的部分
    ，贅為認定說明。
五、綜上，原告依不當得利的法律關係請求被告給付5,965元及
    自追加狀繕本送達被告(本院卷第185頁)之翌日即110年9月2
    日起至清償日止，按年息5%計算之利息，有理由，應准並判
    決如主文第1項。至原告超出該准許部分的請求，無理由，
    應駁回。
六、本件事證已明，當事人其餘主張陳述及所提證據，經審酌後
    不影響上述認定及說明，故不詳論。
七、原告勝訴部分係就民事訴訟法第436條之8適用小額訴訟程序
    所為被告敗訴之判決，應依同法第436條之20規定職權宣告
    假執行，並依同法第392條第2項，為被告預供擔保，得免為
    假執行之宣告。
八、訴訟費用，依民事訴訟法第79條按雙方勝負比例約略酌定如
    主文第3項。
中　　華　　民　　國　　110 　年　　11　　月　　30　　日
            臺灣臺北地方法院臺北簡易庭
                                    法  官  詹駿鴻
附錄：
一、民事訴訟法第436條之24第2項：
　　對於小額程序之第一審裁判上訴或抗告，非以其違背法令為
    理由，不得為之。
二、民事訴訟法第436條之25：
　　上訴狀內應記載上訴理由，表明下列各款事項：
    (一)原判決所違背之法令及其具體內容。
    (二)依訴訟資料可認為原判決有違背法令之具體事實。
以上正本證明與原本無異。
如不服本判決，應於判決送達後20日內向本庭（臺北市○○○路0段
000巷0號）提出上訴狀。（須按他造當事人之人數附繕本）如委
任律師提起上訴者，應一併繳納上訴審裁判費。
中　　華　　民　　國　　110 　年　　11　　月　　30　　日
                                    書記官  翁挺育